臺灣高等法院民事判決
                                    108年度重上字第493號
上  訴  人  新竹縣政府

法定代理人  楊文科  
訴訟代理人  陳恩民律師
            魏翠亭律師
被上訴人    克林營造股份有限公司


法定代理人  呂紹男  
訴訟代理人  陳鼎正律師
複代理人    高靖棠律師

上列當事人間請求損害賠償事件，上訴人對於中華民國108年4月
30日臺灣新竹地方法院第一審判決（104年度重訴字第114號）提
起上訴，本院於109年4月29日言詞辯論終結，判決如下：
    主  文
原判決廢棄。
被上訴人應給付上訴人新臺幣壹仟伍佰肆拾參萬肆仟肆佰玖拾陸
元，及自民國一○四年七月十七日起，至清償日止，按年息百分
之五計算之利息。
第一、二審訴訟費用均由被上訴人負擔。
本判決所命給付，於上訴人以新臺幣伍佰壹拾肆萬伍仟元供擔保
後得假執行；但被上訴人如以新臺幣壹仟伍佰肆拾參萬肆仟肆佰
玖拾陸元預供擔保，得免為假執行。
    事實及理由
一、上訴人主張：被上訴人承攬新竹縣立成功國中校舍興建統包
    工程（下稱系爭工程），兩造訂有系爭工程契約。惟被上訴
    人藉由開挖機會，自民國98年1月7日至同年3月15日，盜挖
    至少依非開挖區範圍計算之土石方約48384立方公尺外運販
    售，並回填他處工地或砂石場之廢土或砂土，致伊受有新臺
    幣（下同）1543萬4496元（每立方公尺319元計算）之損害
    。爰依系爭工程契約第15條第7項第1款、第33條第5項之約
    定及民法第184條第1項前段、第28條規定，求為命被上訴人
    如數賠償及加計自起訴狀繕本送達翌日起算法定遲延利息之
    判決（原審為上訴人敗訴之判決，上訴人聲明不服，提起上
    訴）。上訴聲明：㈠如主文第1、2項所示。㈡願供擔保請准宣
    告假執行。
二、被上訴人則以：伊已依約履行結構體工程項下之「購土填方
    」及「礫石料收購殘餘價值」，並經上訴人驗收確認，且詢
    問次承攬商東陞開發有限公司（下稱東陞公司）並無將非開
    挖區範圍內之土石外運及堆填廢土情事。上訴人所選取鑽掘
    位置，非屬伊履約之開挖範圍，且周邊數十公尺於施工前未
    有何鑽探紀錄，豈可斷言施工前後土質有差異。上訴人委託
    復統工程顧問股份有限公司（下稱復統公司）進行地質鑽探
    3處，但與法務部調查局新竹縣調查站（下稱新竹縣調站）
    鑽探位置明顯不同，無從證明曾有挖掘回填6公尺。新竹縣
    調站採樣處原為土石暫置區，縱有填土整地，因不涉及土石
    外運，自無違約及損害上訴人利益可言。系爭工程基地地勢
    低窪，非開挖區原地表有雜物、樹木，故有挖土機或卡車作
    業整地，回填土方乃屬正常且必要之施工。復參區域地質分
    佈情況及附近地質資料，系爭工程基地地層屬全新台地堆積
    層，與102年3月14日新竹縣調站會同兩造至非開挖區進行現
    勘鑽探取樣之土質並無二致。系爭工程基地面積約4公頃，
    高低落差甚大，原有溝渠貫穿其間，並散布營建土方及雜物
    ，難以知悉地下原始土石分布情形，不得僅憑單點鑽探資料
    ，推論面積8,064平方公尺、地下6公尺部分遭盜採回填。系
    爭工程契約之填土單價為每立方公尺280元，挖土外運價格
    為每立方公尺229元，伊自無外運土石而致虧損之理等語，
    資為抗辯。答辯聲明：㈠上訴駁回。㈡如受不利判決，願供擔
    保請准宣告免為假執行。
三、查被上訴人於97年8月18日向上訴人承攬系爭工程，為兩造
    所不爭執（見本院卷268至269頁），且有系爭工程契約在卷
    可稽（見原審卷㈠6至21頁）。上訴人主張被上訴人利用系爭
    工程開挖機會盜採砂石及回填廢土，應賠償伊所受損害1543
    萬4496元本息等語，為被上訴人所否認，並以前揭情詞置辯
    。經本院於108年9月9日與兩造整理並協議簡化之爭點為（
    見本院卷271頁）：
  ㈠被上訴人有無於非開挖區盜採砂石及回填置換廢土？
  ㈡如有，其範圍及數量為何？上訴人受有損害金額若干？
四、茲論述如下：
  ㈠按因故意或過失，不法侵害他人之權利者，負損害賠償責任
    。法人對於其董事或其他有代表權之人因執行職務所加於他
    人之損害，與該行為人連帶負賠償之責任。民法第184條第1
    項前段、第28條定有明文。經查：
    ⒈系爭工程基地經中央地質調查所繪製之中壢圖幅，可知其
      地質係由礫、砂及泥組成之沖積層（見原審卷㈡266頁），
      上訴人曾於系爭工程施作前，委託復統公司進行地質鑽探
      （鑽孔位置3處即如原審卷㈠86頁鑽孔位置示意圖所示BH-1
      、BH-2、BH-3）及試驗結果：第一層回填層：部分地表為
      水泥鋪面，其下為回填之卵礫石夾砂土，分佈深度約自地
      表面至地表下0.3至0.9公尺之間；第二層棕灰色細砂層沉
      泥層，分佈深度約自地表下0.3公尺至0.9公尺至地表下1.
      0至1.4公尺之間；第三層黃灰色、棕灰色卵礫石層夾粘土
      、砂土，分佈深度約自地表下1.0至1.4公尺至鑽探深度終
      止地表下15.0公尺之間，另鑽孔8處（即如原審卷㈡178頁
      鑽孔位置示意圖所示BH-4至BH-11部分）取樣及試驗結果
      為：第一層回填層為回填之卵礫石、磚塊、瓦夾砂土、粘
      土，分佈深度約自地表面至地表下0.3至0.9公尺之間；第
      二層棕灰色細砂質沉泥層，分佈深度約自地表下0.3公尺
      至0.9公尺至地表下0.8至2.0公尺之間；第三層黃灰色、
      棕灰色卵礫石層夾粘土、砂土，分佈深度約自地表下0.8
      至2.0公尺至鑽探深度終止地表下15.0公尺之間（見原審
      卷㈠82至116頁、㈡170至232頁），堪認系爭工程基地原僅
      於表土下2公尺不等範圍內為少部分回填層及沉泥等，其
      餘至15公尺深均係卵礫石夾雜砂土或黏土。惟新竹縣調站
      會同兩造於102年3月14日，至非開挖區進行現勘鑽探結果
      為：地下0至2公尺為回填礫石、地下2至8米為回填灰色黏
      土及礫石、地下8至10公尺始為原始之礫石層，經取樣送
      財團法人中興工程顧問社大地工程研究中心檢測結果：深
      度0至2公尺部分為褐色含礫石之黏土質砂、深度2至4公尺
      部分為褐色黏土質砂、深度4至6公尺部分為褐色砂質低塑
      性黏土、深度6至8公尺部分為褐色砂質粉土質黏土、深度
      8至10公尺部分則為褐色含粉土與礫石之級配不良砂（見
      原審卷㈠22頁反面、230至242頁），兩造復於107年5月7日
      會同許舜雄大地技師事務所至上訴人主張被上訴人盜採之
      範圍進行地質鑽探（鑽孔位置6處即如原審卷㈡264頁鑽孔
      位置示意圖所示AH-1至AH-6）及試驗結果：AH-1於地表至
      地表下3.4公尺間，主要為砂質粉土夾卵礫石與紅磚混凝
      土塊，地表下3.4至10公尺，主要為卵礫石夾粉土質粗中
      砂；AH-2於地表至地表下2.1公尺間，主要為砂質粉土夾
      少許異質物，地表下2.1至6.9公尺，主要為砂質黏土，地
      表下6.9至10公尺，主要為卵礫石夾粉土質粗中砂；AH-3
      地表至地表下0.7公尺，主要為砂質粉土夾少許軟礫石，
      地表下0.7至7.2公尺，主要為砂質黏土與粉土，地表下7.
      2至10公尺，主要為卵礫石夾粉土質粗中砂，AH-4地表至
      地表下2公尺，主要為砂質粉土夾少許磚塊，地表下2至9.
      8公尺，主要為砂質粉土與黏土互層，地表下9.8至10公尺
      ，主要為卵礫石夾粉土質粗中砂，AH-5地表至地表下0.6
      公尺，主要為砂質粉土夾少許卵礫石，地表下0.6至10公
      尺，主要為砂質粉土夾黏土；AH-6地表至地表下0.7公尺
      ，主要為砂質粉土夾少許礫石，地表下0.7至5.2公尺，主
      要為砂質黏土，地表下5.2至10公尺，主要為粉土質殺夾
      少量礫石，有成果報告書在卷可憑（見原審卷㈡256至310
      頁、本院卷551至605頁），均顯與施工前之鑽探土壤分析
      結果不同。
    ⒉系爭工程之開挖區為地下室停車場、教學大樓基礎、活動
      中心基礎，其餘地區（如材料堆置區、土石暫置區）則為
      非開挖區，開挖後土石暫置位置為足球場，另因系爭工程
      原有地面較低，於整體結構體施工完畢後，即進行全面整
      地回填，施做學校景觀工程部分，經計算系爭工程開挖區
      開挖數量為：地下室停車場約5440立方公尺、教學大樓基
      礎約9430.5立方公尺、活動中心基礎約為1621.75立方公
      尺，合計總挖方量約為16492.25立方公尺，上開挖方可堆
      置於土石暫置區之數量約為12287立方公尺，尚餘4205.25
      立方公尺土石無處堆置，含卵礫石部分已進行回收使用，
      並依卵石殘餘價值自系爭工程費用扣除96萬3002元，回收
      土石數量預計約為4205.25立方公尺；依現況地形測量成
      果，扣除前揭已回收之土石後，尚需購土填方22322.25立
      方公尺（即不足土方18,117立方公尺及另購買適合植栽之
      沃土4,205.25立方公尺），有系爭工程土方挖填計畫書、
      系爭工程測量作業工程土方體積計算書及工程預算書詳細
      表附卷可佐（見原審卷㈠213至219、41頁），足見系爭工
      程除自開挖區挖掘後回收卵礫石4205.25立方公尺外，另
      需購土填方22322.25立方公尺。又依系爭工程土方挖填計
      畫書所載，無處堆放土石方4205.25立方公尺將載運至合
      法收容處理場（即大山資源回收再利用砂石場兼營土石方
      既有處理場再行利用，下稱大山資源回收場），所得金額
      回饋上訴人（見原審卷㈠214至215頁），惟觀諸新竹縣調
      站自98年1月8日至同年3月23日，監控系爭工程工地及跟
      監自成功國中載運土石出運之砂石車行蒐照片中，可見確
      有在非開挖區之足球場、材料堆置區及工地行政區密集大
      量挖掘土石外運，且一邊挖掘、一邊回填自他處載運回來
      之軟爛土石，且砂石車將挖掘出來之土石載往石縊砂石場
      、桃園市觀音區鼎鐘砂石場、尖石砂石場等處（見原法院
      98年度聲監字第86號卷112至113頁、臺灣新竹地方檢察署
      〈下稱新竹地檢署〉103年度他字第889號卷〈下稱889號卷〉㈥
      160、163、166頁、本院卷57至148頁），且證人即砂石車
      司機許志兆於另案刑事證稱：東陞公司負責人陳重光要伊
      將足球場位置（即非開挖區）挖出來之級配土石，載運至
      大山資源回收場及石縊砂石場，大山資源回收場若有曬乾
      的砂質土就載回成功國中，載去石縊砂石場都是礫石且無
      四聯單，大約8、9趟等語（見新竹地檢署98年度他字第59
      3號偵查卷〈下稱593號卷〉176至178頁、新竹地檢署102年
      度偵字第10576號偵查卷〈下稱10576號卷〉㈥248至249頁、
      本院卷366至373頁）；證人即砂石車司機楊德添於另案刑
      事證稱證稱：伊有從成功國中載土石至橫山鄉內灣某砂石
      場，大約10幾趟等語（889偵查卷㈥237至238頁）；證人即
      砂石車司機李介文於另案刑事證稱：伊僅從成功國中載運
      砂石去好幾處砂石場（無大山資源回收場），都是級配土
      即礫石且無四聯單，大約10幾趟等語（見第10576號偵查
      卷㈥248至249頁、本院卷414至415頁），可徵自成功國中
      載運土石出去者，均為級配土即卵礫石，除了少數進入大
      山資源回收場外，其餘均載往其他砂石場，顯悖於系爭工
      程土方挖填計畫書之施工計畫。
    ⒊依系爭工程土方挖填計畫書所載須運出土方為4205.25平方
      公尺，輔以成功國中土方挖填、清運數量、車次統計表所
      載每車次為14立方米（見889號卷㈥114、115頁、本院卷67
      6頁），需外運車次至多僅為301車次（4205.25÷14＝301，
      小數點以下無條件進位），惟經新竹縣調站蒐證統計，自
      98年1月7日至98年3月20日（不含未蒐證25日）即高達655
      車次（見889號卷㈥114、本院卷675至676頁），顯超逾合
      理外運數量。至施工日誌所載車次統計明顯與蒐證統計數
      量不同，其合計恰為301車次，無非為求與系爭工程土方
      挖填計畫書所載外運土石數量相符而虛偽填載，此由證人
      涂志宗於偵查中證稱：伊知道非開挖區遭開挖，呂紹明指
      示不要多問，加上有黑道小弟關切，所以伊心生畏懼故沒
      有如實記載在工作日誌等語（見10576號卷㈢1至10頁、原
      法院105年度訴字第194號〈下稱194號卷〉㈢117至139頁）即
      可得證。又依系爭工程土方挖填計畫書所載，可知被上訴
      人施工步驟應係在開挖區挖出土石後，將土石堆置在足球
      場，堆滿土石12287平分公尺後，始將堆放不下之4205.25
      平方公尺外運販售用以扣抵工程款，惟土方堆置區之足球
      場，不僅2.45公尺高的圍籬於施工3個月餘期間，未見有
      堆置土石，反遭下挖數公尺深，且不斷有砂石車將土石外
      運，再從其他工地運回土石回填（詳見593號卷35至56頁
      、原法院98年度聲監字第86號卷63至116頁及刑事卷照片
      冊），訴外人陳重光陳稱：一般怪手挖下去之深度為5至6
      公尺等語（見194號卷㈡228頁），以現場拍攝到之小松牌P
      C200型挖土機照片，高度約3公尺、手臂長約6至8公尺（
      見194號卷㈣369、378至386頁），3台挖土機履帶所處地面
      低於地表，編號14照片顯示足球場靠成功八路側甚至深達
      2台挖土機高度，且坑內積水，斯時開挖區反而堆置許多
      土石，及證人曾昱騰於偵查中所提供錄影光碟畫面照片顯
      示教學大樓開挖區挖掘深度約2至3台挖土機高度即超過6
      公尺以上（見上開照片冊㈣），徵以證人潘志慶於偵查中
      證稱：98年2月初即農曆年前，伊發現呂紹明、陳重光等
      人在足球場盜挖土石，足球場被挖掉三分之一，深度有些
      達4、5米等語（見10576號卷㈥207至209、302、230至232
      頁、194號卷㈢141至157頁）；證人涂志宗於偵查中證稱：
      呂紹明幾乎天天至工地，關於挖填、載運、回填均是呂紹
      明、陳重光聯繫的，足球場都有小弟站崗等語（見889號
      卷㈥193至200、206至209頁），堪認被上訴人確有利用可
      合法將4205.25立方公尺土石外運之機會，非法盜採開挖
      區及非開挖之礫石。另被上訴人公司前負責人呂紹明、派
      駐工地主任涂志宗及陳重光、賴威均、潘志慶皆因非法盜
      採砂石及回填廢土之犯罪行為，由新竹縣調站移送新竹地
      檢署檢察官以102年度偵字第10576號、103年度偵字第103
      70號起訴，原法院105年度訴字第194號刑事判決亦同認呂
      紹明成立竊盜罪等罪，有起訴書及刑事判決附卷可參（見
      原審卷㈠186至200頁、本院卷167至248頁），則上訴人請
      求被上訴人應就其盜採成功國中系爭工程基地外運及回填
      置換廢土之不法行為，負賠償責任，自屬有據。
    ⒋被上訴人雖抗辯系爭工程業經驗收在案，且經向次承攬商
      東陞公司查明並無將非開挖區土石外運及回填廢土情事云
      云，並提出工程結算驗收證明書、東陞公司102年5月15日
      陞0000000000號函及舉證人即系爭工程承辦人員葉宋宏之
      證詞為據（見原審卷㈡16頁、㈠43頁、本院卷463至464頁）
      。惟被上訴人確有盜採系爭工程工地砂石外運情事，已如
      前述，證人涂志宗已證稱早已知情，係因呂紹明指示不要
      多問，且有黑道小弟圍事心生畏懼始虛偽填載工作日誌，
      系爭工程係於99年6月23日竣工，同年8月9日開始驗收迄1
      00年8月2日驗收完畢，驗收完畢前均未曾鑽探試驗，尚難
      以系爭工程包含「購土填方」、「礫石料收購殘餘價值」
      等項目經驗收完畢，即得脫免被上訴人之責任。又東陞公
      司負責人陳重光同為刑事案件被告，該公司上開函文自無
      可採。是被上訴人此部分所辯，尚無可採。
    ⒌被上訴人另抗辯新竹縣調站鑽探地點為非開挖區、土石暫
      置區，於系爭工程施工前並無全面鑽探紀錄，無從證明施
      工前後地質有何不同及曾有挖掘回填6公尺深，系爭工程
      基地原地表有溝渠貫穿及存有雜物、樹木，且非開挖區原
      地勢低窪，本有填方必要，挖土機作業整地實屬正常，不
      涉土石外運云云。系爭工程基地於施工前遍佈樹枝、樹木
      及雜物，並有溝渠貫穿其間，固為兩造所不爭執（見本院
      卷270頁），且有照片數幀附卷可參（見原審卷㈡159至162
      頁、㈢19至22頁），惟系爭工程基地之地質年代屬於全新
      世，地層為沖積層，主要由礫、砂、泥組成，原僅於上層
      即地表下2公尺不等範圍內為少部分回填層及沈泥，其餘
      均係卵礫石夾雜砂土或黏土，此有前揭復統公司、許舜雄
      大地技師事務所鑽探試驗成果報告可稽，同屬該沖積層之
      足球場等非開挖區之地表下地質組成應不致有明顯差異，
      且非開挖區確實有挖掘回填約6公尺深及砂石外運情事，
      已如前述，尚難以該區施工前地勢較低窪或系爭工程基地
      施工前有溝渠貫穿其間及散佈雜物、樹枝等物，及依系爭
      工程土方挖填計畫書有購土回填、礫石料回收等情，即得
      合理化被上訴人指揮挖土機於非開挖區盜取砂石之行為。
      是被上訴人此部分抗辯，亦無足取。
  ㈡按當事人已證明受有損害而不能證明其數額或證明顯有重大
    困難者，法院應審酌一切情況，依所得心證定其數額，民事
    訴訟法第222條第2項定有明文。本條項係以在原告已證明受
    有損害，而有客觀上不能證明損害之數額，或證明顯有重大
    困難之情事時，如仍強令原告舉證證明損害數額，不免過苛
    ，亦不符訴訟經濟之原則所由設之規定，以兼顧當事人實體
    利益與程序利益之保護。查系爭工程開挖區所挖掘土石未曾
    堆積於土石暫置區，被上訴人自始即不分是否為非開挖區，
    全面挖取卵礫石外運，已如前述，以成功國中校區面積廣達
    38000平方公尺，開挖區之教學大樓等處幾乎占全區近一半
    ，且依新竹縣調站蒐證統計自98年1月7日至98年3月20日（
    不含未蒐證25日）即高達655車次外運，足見遭被上訴人挖
    取外運之卵礫石數量驚人，倘以開挖盜取6公尺深及面積約
    占全區一半計算，粗估遭盜挖卵礫石即達11萬4000立方公尺
    （〈38000÷2〉×6＝114000），而非開挖區之足球場、籃球場面
    積共8064平方公尺，約僅佔系爭工程工地全區之21％。本件
    上訴人既已舉證證明受有損害，惟不能證明損害賠償之確實
    數額，經依民事訴訟法第222條第2項規定，並審酌被上訴人
    同意依原核定工程細部設計預算書單價分析表「原級配料」
    每立方公尺為319元作為計算基礎（見原審卷㈠28頁、本院卷
    658頁）等一切情況，認上訴人請求被上訴人賠償1543萬449
    6元（319元×8064㎡×6m＝00000000元）之損害，尚屬適當，應
    予准許。從而，上訴人請求被上訴人給付1543萬4496元，及
    自起訴狀繕本送達翌日即104年7月17日（見原審卷㈠34頁）
    起至清償日止，按年息5％計算之利息，即屬有據。又上訴人
    依侵權行為之法律關係而為上開請求，既有理由，則其併依
    系爭工程契約第15條第7項第1款、第33條第5項之約定而為
    同一請求部分，即無再予論述之必要，附此敘明。
五、綜上所述，上訴人依侵權行為之法律關係，請求被上訴人給
    付1543萬4496元，及自104年7月17日起至清償日止，按年息
    5％計算之利息，為有理由，應予准許。原審為上訴人敗訴之
    判決，尚有未洽，上訴論旨指摘原判決不當，求予廢棄改判
    ，為有理由，爰由本院將原判決廢棄，並改判如主文第2項
    所示。又兩造均陳明願供擔保宣告准免假執行，經核均無不
    合，爰分別酌定相當擔保金額准許之。
六、本件事證已臻明確，至於兩造其餘攻擊防禦方法及所提證據
    ，經本院斟酌後，認為均不足以影響本判決之結果，而無逐
    一論駁之必要，併此敘明。
七、據上論結，本件上訴為有理由。爰判決如主文。
中　　華　　民　　國　　109 　年　　5 　　月　　13　　日
                    民事第九庭
                        審判長法  官  楊絮雲
                              法  官  郭顏毓
                              法  官  李昆霖
正本係照原本作成。
如不服本判決，應於收受送達後20日內向本院提出上訴書狀，其
未表明上訴理由者，應於提出上訴後20日內向本院補提理由書狀
（均須按他造當事人之人數附繕本）上訴時應提出委任律師或具
有律師資格之人之委任狀；委任有律師資格者，另應附具律師資
格證書及釋明委任人與受任人有民事訴訟法第466 條之1第1項但
書或第2項（詳附註）所定關係之釋明文書影本。如委任律師提
起上訴者，應一併繳納上訴審裁判費。
中　　華　　民　　國　　109 　年　　5 　　月　　13　　日

                              書記官  張郁琳
附註：
民事訴訟法第466條之1（第1項、第2項）：
對於第二審判決上訴，上訴人應委任律師為訴訟代理人。但上訴
人或其法定代理人具有律師資格者，不在此限。
上訴人之配偶、三親等內之血親、二親等內之姻親，或上訴人為
法人、中央或地方機關時，其所屬專任人員具有律師資格並經法
院認為適當者，亦得為第三審訴訟代理人。